---
title: "Matrices - Array - Dataframe"
author: "Mohamed Essaied Hamrita, PhD"
date: "13/04/2020"
output: 
  md_document: 
    variant: markdown_github
---

```{r setup, include=FALSE}
knitr::opts_chunk$set(echo = TRUE, comment = NA)
```


## Matrices
Les matrices sont les objets R dans lesquels les éléments sont disposés selon une disposition rectangulaire à deux dimensions. Ils contiennent des éléments de **<span style="color: red;">mêmes types atomiques</span>**. Nous utilisons des matrices contenant des éléments numériques à utiliser dans les calculs mathématiques.
La syntaxe de base pour créer une matrice est:

```{r, eval=F}
matrix(data, ncol, nrow, byrow)
```

Où les arguments sont décrit comme suit:
- data: un vecteur (nmérique, ou caractère ou logique)
- ncol: un nombre représentant le nombre des colonnes
- nrow: un nombre représentant le nombre des lignes
- byrow: c'est une valeur logique (TRUE si le remplissage se fait ligne par ligne et FALSE (par défaut) sinon.


```{R}
# Exemple 1:
matrix(1:12,ncol=3,nrow=4) # remplissage par colonnes
```

```{R}
# Exemple 2:
matrix(1:12,ncol=3,nrow=4, byrow=T) # remplissage par lignes
```

```{R}
# définir des noms pour les colonnes et les lignes
M1=matrix(1:12,ncol=3,nrow=4) 
colnames(M1)=c("x1","x2","x3")
rownames(M1)=c("l1","l2","l3","l4")
M1
```

On peut aussi créer une matrice en utilisant cbind() ou rbind()


```{R}
xx1=c(1,4,5); xx2=c(2,7,1)
(matx=cbind(xx1,xx2))
(matxxt=rbind(xx1,xx2))
```

### Accès aux éléments d'une matrice
Les éléments d'une matrice sont accessibles en utilisant l'index de la ligne et de la colonne de l'élément.


```{R}
M1[2,3]  # extraire l'élément de la 2ieme ligne et 
# la 3ieme colonne
M1[,2] # extraire la deuxième colonne
M1[-1, 2:3] # extraire la 2ieme et la 3ieme colonne privé 
 # de la première ligne.
```

### Opérations sur les matrices
Diverses opérations mathématiques sont effectuées sur les matrices à l'aide des opérateurs R. Le résultat de l'opération est également une matrice.
Les dimensions (nombre de lignes et de colonnes) doivent être identiques pour les matrices impliquées dans l'opération.

### Addition, soustraction, multiplication et division
Les opérateurs +, -, * et / font, respectivement, l'addition, la soustraction, la multiplication et la division **<font color=red>terme à terme</font>**. Donc les matrices, dans ce cas, doivent être de mêmes dimensions.


```{R}
(A=matrix(c(-2,1,0,4),2,2))
(B=matrix(c(4,-1,7,3),2,2))
A+B  # addition
```
#### soustraction
A-B
```
```{R}
# Multiplication
A*B
```

```{R}
# Division
A/B
```

### Calcul matriciel

* La transposée d'une matrice se fait à l'aide de l'instruction *t()*.
* Le produit matriciel se fait par la commande *%*%*.
* La fonction *det()* renvoie le déterminant.
* La fonction *diag(arg)* donne la diagonale si l'argument (arg) est une matrice et crée une matrice diagonale si l'argument (arg) est un vecteur.
* La fonction *solve()* a double rôle:
  * solve(A) donne l'inverse de la matrice A
  * solve(A,b) donne la solution du système AX=b


```{R}
# transposée
t(A)
# Produit matriciel (noter qu'il faut ncA=nrB)
A%*%B
```

```{R}
det(A) # déterminant
diag(A) # extraire la diagonale de A
diag(c(2,8,7)) # créer une matrice diagonale
# noter que la trace est déduite à l'aide sum(diag(mat))
sum(diag(A)) # la trace de A
```
```{R}
solve(A) # l'inverse de A
solve(A, c(-2,1))
```

### Vecteurs et valeurs propres
La fonction *eigen(mat)* renvoie une liste comprenant les valeurs et les vecteurs propres de la matrice *mat*.


```{R}
eig=eigen(A)
eig$values  # valeurs propres
eig$vectors # vecteurs propres
```
## Array
Les tableaux (array) sont les objets de données R qui peuvent stocker des données dans plus de deux dimensions. Par exemple - Si nous créons un tableau de dimensions (2, 3, 4), cela crée 4 matrices rectangulaires chacune avec 2 lignes et 3 colonnes. Les tableaux peuvent stocker uniquement le type de données.

Un tableau est créé à l'aide de la fonction array (). Il prend des vecteurs en entrée et utilise les valeurs du paramètre dim pour créer un tableau.


```{R}
vect1 <- c(5,9,3)
vect2 <- c(10,11,12,13,14,15)

result <- array(c(vect1,vect2),dim = c(3,3,2))
result
result[,1,1]
result[1,1,]
```
## Data frames
Une data frame est une table ou une structure de type tableau à deux dimensions dans laquelle chaque colonne contient les valeurs d'une variable et chaque ligne contient un ensemble de valeurs de chaque colonne.
Une data frame se caractérise par:
* Les noms des colonnes **ne doit pas être vide**.
* les noms des lignes doivent être uniques.
* les données stockées dans une data frame de données peuvent être de type numérique, facteur, logique ou caractère.
* chaque colonne doit contenir le même nombre d'éléments de données.
Considérons le tableau des données suivant:

| Noms    | Genre | Age | Taille (cm) | Poids (Kg) |
|---------|:-----:|-----|:-----------:|:----------:|
| Youssef |   M   | 8   |     100     |     35     |
| Selma   |   F   | 4   |      60     |     21     |
| Khaled  |   M   | 40  |     172     |     81     |
| Sarra   |   F   | 12  |     120     |     42     |


```{R}
Noms=c("Youssef", "Selma", "Khaled", "Sarra")
Genre=c("M", "F", "M", "F")
Age=c(8,4,40,12)
Taille=c(100,60,172,120)
Poids=c(35,21,81,42)
(tab1=data.frame(Noms=Noms, Genre=Genre,
                 Taille=Taille, Poids=Poids, stringsAsFactors = FALSE))
```

`str()` renvoie la structure de l'objet. La fonction `summary()` donne un résumé statistique du tableau des données (min, max, mean, etc)


```{R}
str(tab1)
```

```{r}
summary(tab1)
```

L'accés aux éléments du tableau des données de classe `data.frame` se fait de diverses façons. On peut accéder aux éléments d'une `data.frame` de la même manière comme les matrices (puisque une `data.frame` est un tableau à deux dimensions). 


```{r}
tab1[1,3]  
tab1[, 2]  # accéder à la deuxième colonne
tab1[-1,]  # tab1 sauf la première ligne
```

On peut aussi accéder aux éléments d'une `data.frame` en utilisant les noms des variables. Avant d'appliquer cette manière, affichons les noms du tableau des données en utilisant la fonction `names()`.


```{R}
names(tab1)
```

```{R}
tab1$Noms # ou encore tab1['noms']
tab1['Noms']
```

Pour ajouter une ligne (une colonne), on peut utiliser la fonction `rbind()`(`cbind()`).
